臺灣臺中地方法院民事判決
111年度家繼簡字第3號
原      告  台新國際商業銀行股份有限公司

法定代理人  尚瑞強  
訴訟代理人  莊子賢律師                    
            孫聖淇  
被      告  王文政  
            王文祿  
            幸佳仁  
            幸筱筑  
被代位人    王艷秋  

上列當事人間代位請求分割遺產事件，本院於民國111年5月5日
言詞辯論終結，判決如下：
    主      文
一、被告及被代位人王艷秋就被繼承人王再添所遺如附表一所示
    之遺產，應依如附表二所示應繼分比例分割為分別共有。
二、原告其餘之訴駁回。
三、訴訟費用由兩造按如附表三所示比例負擔。
    理    由
壹、程序方面：
一、按請求分割遺產之訴，訴訟標的對於全體繼承人必須合一確
    定，屬固有必要共同訴訟，原應由同意分割之繼承人起訴，
    並以反對分割之其他繼承人全體為共同被告，當事人適格始
    無欠缺。惟債權人基於民法第242條規定，代位行使債務人
    之權利，自無再以被代位人（即債務人）為共同被告之餘地
    （最高法院107年度台上字第92號判決意旨參照）。經查，
    原告基於債權人之地位，代位其債務人王艷秋（以下除特別
    註明外，餘均逕以姓名稱之）提起本件訴訟，僅需列被代位
    人以外之全體繼承人為被告，即屬當事人適格，原告起訴時
    雖將王艷秋列為被告，惟已於民國111年5月5日當庭撤回對
    被告王艷秋之起訴，於法並無不合，且無當事人不適格之情
    事，先予敘明。
二、被告王文政、幸佳仁、幸筱筑經合法通知，無正當理由，均
    未於言詞辯論期日到場，核無民事訴訟法第386條各款所列
    情形，爰依家事事件法第51條準用民事訴訟法第385條第1項
    前段規定，依原告之聲請，由其一造辯論而為判決。　　
貳、實體方面：
一、原告主張：原告為被代位人王艷秋之債權人，對王艷秋有新
    臺幣（下同）426,963元，及其中420,534元，自97年2月27
    日至104年8月31日止，按年息百分之20計算之利息，自104
    年9月1日起至清償日止，按年息百分之15計算之利息，及督
    促程序費用500元之債權，且已取得執行名義。又王艷秋與
    被告王文政、王文祿、幸佳仁、幸筱筑（以下合稱被告王文
    政等4人）共同繼承被繼承人王再添（於103年10月6日死亡
    ，下稱被繼承人）所遺如附表一所示遺產（下稱系爭遺產）
    ，應繼分比例如附表二所示。因系爭遺產未分割前為王艷秋
    及被告王文政等4人所公同共有，如無分割，顯然妨礙原告
    對王艷秋財產之執行，而系爭遺產並無不能分割之情形，亦
    無不分割之約定，王艷秋依法本得隨時請求分割遺產，卻怠
    於行使其權利，原告乃代位王艷秋請求分割系爭遺產。又因
    系爭遺產倘以原物分割，恐將有損系爭遺產之完整性，造成
    日後使用上困難，無法發揮經濟上之利用價值，是應以變價
    分割之方式予以分割，且王艷秋按應繼分比例所分配之價金
    ，由原告於債權範圍內代位王艷秋受領等語。並聲明：被告
    等就被繼承人如附表一所示之遺產准予變價分割，所得價金
    按如附表二所示之比例分配，並由原告代為受領。
二、被告王文政、幸佳仁、幸筱筑均未於言詞辯論期日到場，亦
    未提出書狀作何聲明或陳述。被告王文祿則答辯以：同意分
    割，希望維持分別共有等語。　　
三、得心證之理由：
㈠、原告主張之前開事實，業據其提出與其所述相符之臺灣臺中
    地方法院債權憑證、土地登記第一、三類謄本、繼承系統表
    、戶籍謄本為證，並有財政部中區國稅局遺產稅核定通知書
    在卷可憑，且為被告王文祿所不爭執，而被告王文政、幸佳
    仁、幸筱筑均已於相當時期受合法之通知，於言詞辯論期日
    不到場，亦未提出準備書狀爭執，是本院審酌全卷資料，堪
    認原告此部分之主張為真實。　　
㈡、按繼承人有數人時，在分割遺產前，各繼承人對於遺產全部
    為公同共有。繼承人得隨時請求分割遺產，但法律另有規定
    或契約另有訂定者，不在此限，為民法第1151條、第1164條
    所明定。按債務人怠於行使其權利時，債權人因保全債權，
    得以自己之名義，行使其權利。但專屬於債務人本身者，不
    在此限。民法第242條定有明文。而此以有保全債權之必要
    為前提，即債權人如不代位行使債務人之權利，其債權即有
    不能受完全滿足清償之虞時，債權人即有保全其債權之必要
    ，而得行使代位權。經查，原告為王艷秋之債權人並已取得
    債權憑證乙節，業經認定如前，則王艷秋於繼承系爭遺產後
    ，本得請求分割系爭遺產以清償對原告所負債務，然其怠於
    行使權利，致原告無法就系爭遺產進行強制執行程序以受償
    ，足見王艷秋確有怠於行使民法第1164條所規定之權利，原
    告為保全債權之必要，自得代位王艷秋請求分割系爭遺產。
    從而，原告依民法第242條之規定代位王艷秋訴請分割系爭
    遺產，應屬有據。
㈢、另依民法第830條第2項準用民法第824條之規定，共有人因共
    有物分割之方法不能協議解決，而提起請求分割共有物之訴
    ，應由法院依民法第824條命為適當之分配，不受任何共有
    人主張之拘束（最高法院84年度台上字第971號判決意旨參
    照）。且按公同共有物分割之方法，除法律另有規定外，應
    準用關於共有物分割之規定，即依共有人協定之方法行之。
    分割之方法，不能協定決定者，法院得因任何共有人之聲請
    ，命以原物分配於各共有人；或變賣共有物以價金分配於各
    共有人；或以原物為分配時，如共有人中，有不能按其應有
    部分受分配者，得以價金補償之。民法第830條第2項、第82
    4第1項、第2項分別定有明文。是以，法院選擇遺產分割之
    方法，應具體斟酌公平原則、各繼承人之利害關係、遺產之
    性質及價格、利用價值、經濟效用、使用現狀及各繼承人之
    意願等相關因素，以為妥適之判決。經查，系爭遺產並無不
    能分割之情形，亦無公同共有存續期間或分管契約之約定，
    本院審酌依系爭遺產之性質及經濟效用，分割為分別共有，
    不致損及王艷秋及被告王文政等4人之利益，另亦有利於原
    告行使權利。至於原告雖主張變價分割如附表一所示之遺產
    ，然原告代位王艷秋提起本件訴訟之目的，僅為求得將王艷
    秋分得之部分聲請強制執行，苟採變價分割之方式，顯然將
    致其他非原告債務人公同共有人喪失共有權之虞，侵害其他
    非原告債務人之公同共有人權益，顯屬未洽。從而，依應繼
    分比例分割為分別共有之分割方法，應較符合王艷秋及被告
    王文政等4人之利益而為適當。　　
㈣、原告另主張王艷秋按應繼分比例所受分配之價金，由原告於
    債權範圍內代位被代位人王艷秋受領等語，因本院不採變價
    分割之分割方法，故本件自無分配價金由原告代位王艷秋受
    領之問題。況按債權人代位債務人起訴，求為財產上之給付
    ，因債務人之財產為總債權人之共同擔保，故訴求所得應直
    接屬於債務人，即代位起訴之債權人不得以之僅供清償一己
    之債權，如須滿足自己之債權應另行取得執行名義，經強制
    執行程序始可（最高法院107年度台上字第139號民事判決參
    照）。準此，原告此部分請求，核為無理由，應予駁回。
㈤、綜上所述，原告依民法第242條、第1164條規定，本於代位請
    求權及遺產分割之法律關係，代位王艷秋請求將系爭遺產依
    附表二所示之比例分割為分別共有，為有理由，應予准許，
    而就原告請求就王艷秋分得部分由原告代為受領，則無理由
    ，應予駁回。爰判決如主文第一、二項所示。
四、末按分割遺產之訴，係固有必要共同訴訟，繼承人全體既因
    本件訴訟而得消滅繼承就被繼承人所遺遺產之公同共有關係
    ，而代位分割遺產之訴，係由原告以自己名義主張代位權，
    以保全債權為目的而行使債務人之遺產分割請求權，原告與
    被告王文政等4人之間實屬互蒙其利，依民事訴訟法第80條
    之1規定之法理，認由原告與被告王文政等4人各按如附表三
    所示之比例負擔，方屬公允，爰諭知訴訟費用之負擔如主文
    第三項所示。
五、訴訟費用負擔之依據：家事事件法第51條，民事訴訟法第80
    條之1。
中　　華　　民　　國　　111 　年　　5 　　月　　26　　日
                   家事法庭     法  官　謝珮汝
以上正本係照原本作成。
如對本判決上訴，須於判決送達後20日之不變期間內，向本院提
出上訴狀。如委任律師提起上訴者，應一併繳納上訴審裁判費。
中　　華　　民　　國　　111 　年　　5 　　月　　26　　日
                                書記官　劉燕媚
附表一：被繼承人王再添之遺產明細
財產項目 財產名稱 權利範圍 土地 臺中市○○區○○○段○○○○段000地號(面積：205平方公尺） 3分之1 

附表二：
編號 繼承人 應繼分比例 1 王艷秋 4分之1 2 王文政 4分之1  3 王文祿 4分之1 4 幸佳仁 8分之1 5 幸筱筑 8分之1 

附表三：
編號 訴訟費用負擔之人 訴訟費用負擔比例 1  原告 （代位王艷秋） 4分之1  2 王文政 4分之1  3 王文祿 4分之1 4 幸佳仁 8分之1 5 幸筱筑 8分之1